【裁判字號】    94,訴,1281
【裁判日期】    951124
【裁判案由】    分割共有物
【裁判全文】
臺灣臺中地方法院民事判決  94年度訴字第1281號
  原      告  甲○○
  訴訟代理人  劉佳田  律師
  被      告  乙○○
              丁○○
              戊○○
              己○○
              丙○○
              庚○○
  上      一
  訴訟代理人  常照倫  律師
  複  代理人  莊惠祺  律師
              張庭禎  律師
上當事人間請求分割共有物事件，經本院於民國九十五年十一月
三日言詞辯論終結，判決如下：
    主    文
兩造共有坐落台中縣龍井鄉○○○段八六○地號、地目旱、面積
三七六三點二五平方公尺之土地，分割方法為如附圖甲案即台中
縣清水地政事務所九十五年九月鑑定圖所示：編號部分面積三
一八點一二平方公尺，分歸被告己○○取得；編號部分面積一
三九一點七八平方公尺，分歸原告取得；編號部分面積一五九
點○六平方公尺，分歸被告乙○○取得；編號部分面積五三點
○二平方公尺，分歸被告丙○○取得；編號部分面積一○六點
○四平方公尺，分歸被告丁○○、戊○○按原應有部分比例保持
共有；編號部分面積一三一二點二四平方公尺，分歸被告庚○○取得；編號部分面積四二二點九九平方公尺，由兩造按原應
有部分比例保持共有。
訴訟費用由被告乙○○負擔二十一分之一、被告丁○○、戊○○
、丙○○各負擔六十三分之一、被告己○○負擔二十一分之二、
被告庚○○負擔八十四分之三三，其餘二十四分之十由原告負擔
。
    事實及理由
甲、程序方面：
一、按不變更訴訟標的，而補充或更正事實上或法律上之陳述者
    ，非為訴之變更或追加，民事訴訟法第二百五十六條定有明
    文。本件原告提起本訴原聲明請求：「兩造共有坐落台中縣
    龍井鄉○○○段新庄子小段一七一地號土地、地目旱、面積
    三七六三平方公尺，請准予原物分割。如附圖所示：Ａ部分
    分歸原告甲○○取得、Ｂ部分被告庚○○取得、Ｃ部分丁○○、戊○○取得、Ｄ部分丙○○取得、Ｅ部分乙○○取得，
    Ｆ部分己○○取得，Ｇ部分通路由兩造按原應有部分之比例
    維持共有。」嗣於民國（下同）九十五年三月三十一日民事
    更正狀、九十五年四月十四日言詞辯論期日更正聲明：「兩
    造共有坐落台中縣龍井鄉○○○段八六○地號土地（重測前
    為台中縣龍井鄉○○○段新庄子小段一七一地號土地，下稱
    系爭土地）、地目旱、面積三七六三點二五平方公尺，請准
    予原物分割。如台中縣清水地政事務所九十五年二月二十二
    日土地鑑定成果圖所示：Ａ部分一四○六點四五平方公尺分
    歸原告甲○○取得；Ｂ部分一三二六點○九平方公尺分歸被
    告庚○○取得；Ｃ部分一六○點七四平方公尺分歸被告丁○○、戊○○、丙○○按應有部分之比例維持共有；Ｅ部分一
    六○點七四平方公尺分歸被告乙○○取得；Ｆ部分三二一點
    四八平方公尺分歸被告己○○取得；Ｇ部分三八七點七五平
    方公尺由兩造按原應有部分之比例維持共有。」依上開說明
    ，應予准許。
二、本件被告乙○○、丁○○、戊○○、己○○、丙○○經合法
    通知，未於言詞辯論期日到場，核無民事訴訟法第三百八十
    六條各款所列情形，爰依原告之聲請，由其一造辯論而為判
    決。
乙、實體方面：
壹、原告主張：兩造共有坐落台中縣龍井鄉○○○段八六○地號
    之系爭土地，地目旱、面積三七六三點二五平方公尺，原告
    應有部分為二十四分之十、被告乙○○應有部分二十一分之
    一、丁○○、戊○○、丙○○應有部分各六十三分之一、己○○應有部分二十一分之二、庚○○應有部分八十四分之三
    三。系爭土地上均無建物，僅原告種植玉米，亦非農地重劃
    地，變更為農水路使用者，依農業發展條例第十六條第一項
    第六款規定，亦得分割，系爭土地深度約六十米，兩造同意
    留設六米通路，維持共有，惟被告丁○○、戊○○同意保持
    共有，因此分割後筆數並未增加。今本件共有人數眾多，被
    告等人無法與原告達成協議分割，因兩造並無不能分割之情
    事，各共有人得隨時請求分割共有物，為此爰依民法第八百
    二十四條第二項規定，對於被告等人請求分割共有物，分割
    方法為如台中縣清水地政事務所九十五年三月十三日鑑定圖
    即乙案所示：Ａ部分一四○六點四五平方公尺分歸原告甲○○取得；Ｂ部分一三二六點○九平方公尺分歸被告庚○○取
    得；Ｃ部分一六○點七四平方公尺分歸被告丁○○、戊○○
    、丙○○按應有部分之比例維持共有；Ｅ部分一六○點七四
    平方公尺分歸被告乙○○取得；Ｆ部分三二一點四八平方公
    尺分歸被告己○○取得；Ｇ部分三八七點七五平方公尺由兩
    造按原應有部分之比例維持共有。若被告庚○○同意原告取
    得系爭土地之東邊，同意以新臺幣（下同）十萬元補償被告
    庚○○。為此，提起本訴，並聲明：兩造共有坐落台中縣龍
    井鄉○○○段八六○地號土地、地目旱、面積三七六三點二
    五平方公尺，請准予原物分割。分割方法為如台中縣清水地
    政事務所九十五年三月十三日鑑定圖即乙案所示：Ａ部分一
    四○六點四五平方公尺分歸原告甲○○取得；Ｂ部分一三二
    六點○九平方公尺分歸被告庚○○取得；Ｃ部分一六○點七
    四平方公尺分歸被告丁○○、戊○○、丙○○按應有部分之
    比例維持共有；Ｅ部分一六○點七四平方公尺分歸被告乙○○取得；Ｆ部分三二一點四八平方公尺分歸被告己○○取得
    ；Ｇ部分三八七點七五平方公尺由兩造按原應有部分之比例
    維持共有。
貳、被告部分：
一、被告庚○○方面：
  (一)聲明：同意原告起訴狀所示之分割方案，即甲案如台中縣清
    水地政事務所九十五年九月鑑定圖所示。
  (二)陳述：兩造曾於九十四年五月五日協議分割方案（下稱系爭
    協議分割方案）即原告起訴狀分割方案，即甲案如台中縣清
    水地政事務所九十五年九月鑑定圖所示：編號部分三一八
    點一二平方公尺，分歸被告己○○取得；編號部分一三九
    一點七八平方公尺，分歸原告取得；編號部分一五九點○
    六平方公尺，分歸被告乙○○取得；編號部分五三點○二
    平方公尺，分歸被告丙○○取得；編號部分一○六點○四
    平方公尺，分歸被告丁○○、戊○○維持共有；編號部分
    一三一二點二四平方公尺，分歸被告庚○○取得；編號部
    分四二二點九九平方公尺，由兩造按原應有部份比例維持共
    有，並約定由被告為原告支出訴訟費用及律師報酬，而由原
    告提出本件訴訟。詎原告竟將兩造約定協議分割方案中，原
    為原告在附圖左方，被告庚○○在附圖右方位置對調成原告
    在附圖右方，被告庚○○在附圖左方，已非被告庚○○同意
    之分割方案，顯違誠信。被告庚○○不同意原告提出補償方
    案。
二、被告乙○○方面：被告未於最後言詞辯論期日到場，其前到
    庭則同意原告起訴狀所示之分割方案，即甲案如台中縣清水
    地政事務所九十五年九月鑑定圖所示。
三、被告丁○○、戊○○、己○○、丙○○方面：被告未於言詞
    辯論期日到場，亦未提出書狀作何聲明或陳述。
參、不爭執事項：
一、兩造共有坐落台中縣龍井鄉○○○段八六○地號之系爭土地
    、地目旱、面積三七六三點二五平方公尺，被告等人無法與
    原告達成協議分割，兩造並無不能分割之情事。
二、系爭土地其中原告應有部分為二十四分之十、被告乙○○應
    有部分二十一分之一、丁○○、戊○○、丙○○應有部分各
    六十三分之一、己○○應有部分二十一分之二、庚○○應有
    部分八十四分之三三。
三、系爭土地經重測後，目前部分土地上種植有菜園，其餘均為
    空地。
肆、得心證之理由：
一、共有人就共有物之分割方法不能達成協議者，任何共有人得
    請求法院判決分割共有物，民法第八百二十四條第二項定有
    明文。原告主張系爭土地為兩造所共有，其中原告應有部分
    為二十四分之十、被告乙○○應有部分二十一分之一、丁○○、戊○○、丙○○應有部分各六十三分之一、己○○應有
    部分二十一分之二、庚○○應有部分八十四分之三三。系爭
    土地地目旱，並無不能分割之情形，兩造就之亦無不分割之
    特約，且就分割方法未能達成協議之事實，業據原告提出土
    地登記第二類謄本、地籍圖謄本、原告起訴狀附分割方案、
    戶籍謄本及臺中縣龍井鄉公所九十四年六月十日龍鄉建字第
    ○九四○○一一一五一號函等影本各一份附卷為憑，堪信原
    告之主張為真正，則原告依共有物分割請求權，請求分割系
    爭土地等主張，揆諸前揭說明，應無不合。
二、次按法院定共有物之分割方法，應斟酌當事人之聲明、共有
    物之性質、經濟效用及全體共有人之利益等公平決之。經查
    ：依本院函請台中縣清水地政事務所派員會同本院及兩造於
    九十五年二月二十二日履勘現場所見，系爭土地經重測後，
    目前部分土地上種植有菜園，其餘均為空地，此有本院九十
    五年二月二十二日勘驗筆錄在卷可稽。同日本院即依原告起
    訴狀主張之分割方案即甲案諭知地政人員製作分割圖送院參
    辦，詎原告嗣後未知會本院即擅囑測量人員更改測繪如附圖
    乙案，此有本院九十五年二月二十二日勘驗筆錄、該筆錄所
    附原告起訴狀分割方案及臺中縣清水地政事務所九十五年三
    月十三日鑑定圖即甲案存卷可稽。嗣經本院再度會同台中縣
    清水地政事務所測量人員與兩造於九十五年九月六日勘測現
    場，依被告庚○○之主張，由測量人員測繪如附圖甲案，此
    有本院九十五年九月六日勘驗測量筆錄、該筆錄所附被告庚○○所提出之分割方案及臺中縣清水地政事務所九十五年九
    月鑑定圖即乙案存卷可稽。是就系爭土地應如何分割始為適
    當乙節以論，原告係主張系爭土地深度約六十米，兩造同意
    留設六米通路，維持共有，惟被告丁○○、戊○○同意保持
    共有，因此主張乙案如台中縣清水地政事務所九十五年三月
    十三日鑑定圖所示，至被告方面，其中被告丁○○、戊○○
    、己○○、丙○○均未於言詞辯論期日到場，亦未提出書狀
    作何聲明或陳述，被告乙○○、庚○○則均同意原告起訴狀
    所示之分割方案，即主張甲案如台中縣清水地政事務所九十
    五年九月鑑定圖所示，其中被告庚○○復陳稱其同意原告所
    提之分割圖，係原告於起訴狀所附，雙方於九十四年五月五
    日經協議後之分割方案，即甲○○代號為（A）在圖的左方
    ，庚○○代號為（B）在圖的右方；另原告於案爭土地重測
    前曾私下委請測量人員勘測，並檢送測量圖予被告參酌，該
    測量圖標示之位置亦與原告起訴狀所檢附上開分割方案之位
    置圖相同（參被告庚○○九十五年四月十四日民事答辯狀附
    土地分割測量圖）。然而原告竟於九十五年三月所提民事更
    正狀所附鑑定圖中，擅自變更甲○○代號為（A）在圖的右
    方，庚○○代號為（B）在圖的左方，與被告先前所同意之
    分割方案不同，原告於更正狀中逕行將分割方案（A）與（B
    ）位置對調，實與兩造最初協議不符而有違誠信原則等語。
    是本院審酌兩造上開陳述意見及聲明、共有物之性質、經濟
    效用及其使用現況，因原告於起訴狀所主張之分割方案即甲
    案，業經被告乙○○、庚○○到庭當庭表示同意在案，即本
    院函請台中縣清水地政事務所派員會同本院及兩造於九十五
    年二月二十二日履勘現場時，原告當場亦請求直接依起訴狀
    附分割方案逕為分割，此有本院九十五年二月二十二日勘驗
    筆錄在卷可稽。同日本院即依原告起訴狀主張之分割方案即
    甲案諭知地政人員製作分割圖送院參辦，詎原告嗣後未知會
    本院及被告即擅囑測量人員更改測繪如附圖乙案，此乙案顯
    非兩造所多數合意者，乙案較不可採，暨參酌全體共有人之
    利益及公平等情事，認以附圖甲案所示分割方法較為允當，
    即將兩造共有坐落台中縣龍井鄉○○○段八六○地號、地目
    旱、面積三七六三點二五平方公尺之土地，分割方法為如附
    圖甲案即如台中縣清水地政事務所九十五年九月鑑定圖所示
    ：編號部分三一八點一二平方公尺，分歸被告己○○取得
    ；編號部分一三九一點七八平方公尺，分歸原告取得；編
    號部分一五九點○六平方公尺，分歸被告乙○○取得；編
    號部分五三點○二平方公尺，分歸被告丙○○取得；編號
    部分一○六點○四平方公尺，分歸被告丁○○、戊○○維
    持共有；編號部分一三一二點二四平方公尺，分歸被告庚○○取得；編號部分四二二點九九平方公尺，由兩造按原
    應有部份比例維持共有，爰判決如主文第一項所示。
三、分割共有物之訴，係合兩造之必要共同訴訟，原、被告之間
    本可互換地位，本件原告起訴雖於法有據，但被告之應訴實
    因訴訟性質所不得不然，故所為抗辯自為伸張或防衛權利所
    必要，是以本院認本件之訴訟費用應由兩造按其應有部分之
    比例分擔較為公允，爰諭知如主文第二項所示。
伍、訴訟費用負擔之依據：民事訴訟法第八十條之一、第八十五
    條第一項但書。
中    華    民    國    95    年    11    月    24    日
                  民事第二庭    法  官  呂明坤
正本係照原本作成。
如對本判決上訴，須於判決送達後20日內向本院提出上訴狀。
中    華    民    國    95    年    11    月    24    日
                                書記官


司法院資訊處製作；財團法人民間司法改革基金會備份。
